【裁判字號】    98,勞上易,62
【裁判日期】    981130
【裁判案由】    給付資遣費
【裁判全文】
臺灣高等法院民事判決                98年度勞上易字第62號
上  訴  人  萬家福股份有限公司
法定代理人  甲○○
訴訟代理人  陳志誠律師
被上訴人    乙○○
上列當事人間請求給付資遣費事件，上訴人對於中華民國98年4
月7日臺灣板橋地方法院97年度勞訴字第110號第一審判決提起上
訴，本院於98年11月10日言詞辯論終結，判決如下：
    主      文
原判決廢棄。
被上訴人在第一審之訴及假執行之聲請均駁回。
第一、二審訴訟費用由被上訴人負擔。
    事實及理由
一、被上訴人起訴主張：伊自民國（下同）82年2月11日起至上
    訴人公司任職，並於95年5月1日擔任總經理，嗣於96年10月
    23日改任副總經理兼任採購總處主管；詎上訴人因業務緊縮
    於97年4月3日預告兩造間之勞動契約至同年月30日終止，惟
    並未依法給付伊資遣費。爰依勞動基準法（下稱勞基法）第
    17條規定，求為命上訴人應給付伊資遺費96萬5828元及加計
    自起訴狀繕本送達翌日起算法定遲延利息之判決（原審為被
    上訴人全部勝訴之判決）。並於本院答辯聲明：上訴駁回。
二、上訴人則以：被上訴人於95年5月1日改任伊公司之總經理，
    兩造間原僱傭關係，即已合意變更為委任關係，則伊於97年
    4月30日終止兩造間委任關係，被上訴人自不得請領資遣費
    等語，資為抗辯。並於本院上訴聲明：如主文所示。
三、查，被上訴人自82年2月11日起至上訴人公司任職，並於95
    年5月1日擔任總經理，嗣於96年10月23日以副總經理兼採購
    總處主管職務，上訴人於97年4月3日預告兩造間之契約至同
    年月30日終止等情，有卷附勞工保險卡、上訴人第6屆第10
    次董事會議事錄、公告可憑（見本院卷第37頁、原審卷第20
    至22頁、本院卷第55頁），並為兩造所不爭執（見本院卷第
    20頁、第30頁、第43頁反面、第67頁），堪信為真。
四、本院應審究者為(一)兩造間究竟係成立僱傭或委任關係？(二)又
    被上訴人請求給付資遣費是否有據？茲分別論述如下：
(一)、兩造間究竟係成立僱傭或委任關係？
  1.按公司得依章程規定置經理人，其委任、解任及報酬，依下
    列規定定之，公司法第29條第1項前段定有明文。準此可知
    ，經理人與公司間為委任關係。而勞基法所規定之勞動契約
    ，係指當事人之一方，在從屬於他方之關係下，提供職業上
    之勞動力，而由他方給付報酬之契約，與委任契約之受僱人
    ，以處理一定目的之事務，具有獨立之裁量權者有別（最高
    法院83年度台上字第72號判決意旨參照）。
  2.經查：
    (1)、觀諸上訴人之公司章程第19條：「董事會之職權如下：
        一總經理及副總經理之任免。．．」、第23條：「本公
        司設執行長一人，承董事會之命負責統合管理公司之營
        運、人事、財務及各項業務，並得指揮所有經理人，另
        得設經理人數人，其中一人為總經理，其委任、解任及
        報酬依照公司法第29條規定辦理。」（見原審卷第18頁
        ），可知上訴人公司任免總經理、副總經理之程序，既
        須經董事會依公司法第29條規定決議而為之，則上訴人
        所任命之總經理、副總經理，自為公司之經理人，即與
        上訴人間成立委任關係。
    (2)、被上訴人於95年5月1日經董事會決議聘任為上訴人之公
        司總經理；嗣於96年10月23日以副總經理兼任採購總處
        主管職務等情，有卷附上訴人第6屆第10次董事會議事
        錄、公告可憑（見本院卷第37頁、第55頁），並為被上
        訴人所不爭執，足徵被上訴人自95年5月1日經上訴人公
        司董事會任命其為總經理時，兩造間之僱傭關係，即因
        合意而變更為委任關係。雖被上訴人於96年10月23日改
        任副總經理一職，但因副總經理之任免，亦須經董事會
        決議（見原審卷第18頁上訴人公司章程第9條）；又副
        總經理亦為上訴人公司之經理人，已如前述，則被上訴
        人固於96年10月23日以副總經理兼任採購總處主管職務
        ，惟此仍無解於其為公司之經理人。況參酌被上訴人亦
        自陳其擔任副總經理一職，與公司間係成立委任關係（
        見原審卷第109頁），益徵被上訴人自95年5月1日改任
        總經理時起，兩造間原僱傭關係，即因兩造合意而變更
        為委任關係甚明。
  3.被上訴人雖主張：伊固曾任上訴人公司之總經理，嗣後改任
    副總經理，但因上訴人公司設有執行長一人，伊必須受其指
    揮監督，故兩造間為僱傭關係，並非委任關係云云。惟查：
    (1)、公司經理人於事務之處理，縱或有接受公司董事會之指
        示，倘純屬為公司利益之考量而服從，其仍可運用指揮
        性、計畫性或創作性，對自己所處理之事務加以影響者
        ，亦與勞動契約之受僱人，在人格上及經濟上完全從屬
        於雇主，對雇主之指示具有規範性質之服從，迥然不同
        （最高法院97年度台上字第1510號判決意旨參照）。
    (2)、如前所陳，被上訴人既為上訴人公司董事會依公司法第
        29條規定決議，而任命其為上訴人公司之總經理（見原
        審卷第18頁上訴人公司章程第9條、第23條），被上訴
        人自為公司之經理人（公司法第29條參照）。況參酌上
        訴人公司所頒訂之「人事管理規章」之實施、修改及廢
        止均須經總經理核准乙事以觀（見原審卷第77頁該人事
        管理規章第64條），若被上訴人擔任上訴人公司之總經
        理對於公司事務均無獨立裁量之餘地，則前開人事管理
        規章何需經其核准始能實施？足徵上訴人公司之總經理
        ，對於公司授權之職務範圍內，本即具有一定之獨立裁
        量權。
    (3)、另被上訴人雖於96年10月23日以副總經理兼任採購總處
        主管職務，但其既為上訴人公司之經理人，對於公司授
        權之職務範疇內，其亦具有一定之獨立決策權（此觀前
        開人事管理規則第39條：「．．．各部門經理為使人盡
        其才，得適時調動所屬工作人員之工作；．．．」即明
        ，見原審卷第71頁）；再參酌上訴人依公司章程本即聘
        任有數名經理人（見原審卷第18頁上訴人公司章程第23
        條），故自難僅因上訴人公司章程設有執行長一人，承
        董事會之命負責統合負責管理公司之營運、人事、財務
        及各項業務，並得指揮經理人，即謂上訴人公司之總經
        理、副總經理，均非公司之經理人。
    (4)、是以，被上訴人以上訴人公司設有執行長一人為由，主
        張其雖擔任總經理、副總經理，但與上訴人間並非委任
        關係，仍為僱傭關係云云，要無可取。
  4.上訴人又主張：伊參加勞工保險，並經台北市政府勞工局（
    下稱台北勞工局）認定伊為失業勞工而核發失業給付，可見
    伊與上訴人間僱傭關係，並非委任關係云云，固據提出勞工
    保險卡、台北勞工局認定收執聯為證（見本院卷第37頁、原
    審卷第47頁）。但查：
    (1)、公司之員工與公司間究屬僱傭或委任關係？仍應依契約
        之實質關係以為斷，初不得以公司員工職務之名稱逕予
        推認。且勞基法所定之勞動契約，係指當事人之一方，
        在從屬於他方之關係下提供職業上之勞動力，而由他方
        給付報酬之契約，與委任契約之受任人，以處理一定目
        的之事務，具有獨立之裁量權或決策權者有別（最高法
        院97年度台上字第1510號判決意旨參照）。
    (2)、承前所述，被上訴人雖自82年2月11日至上訴人公司任
        職，並由上訴人自82年2月12日依法為其辦理勞工保險
        ，於被上訴人自95年5月1日改任為公司之總經理後，上
        訴人仍為其投保勞工保險（見本院卷第37頁勞工保險卡
        ），惟觀諸勞工保險條例第8條第1項第3款規定，縱為
        實際從事勞動之雇主，亦得參加勞工保險，可見有無參
        加勞工保險，要與認定員工與公司間之契約關係無涉。
        準此，被上訴人雖參加勞工保險，但此仍無解其為上訴
        人公司之經理人，故兩造間要屬成立委任關係甚明。故
        上訴人以其有投保勞工保險為由，主張兩造間為僱傭關
        係，並非委任關係云云，自無可取。
    (3)、再按若於就業保險法施行前，即已參加勞工保險者，得
        依該法請領失業給付（就業保險法第6條參照）。本件
        被上訴人自82年2月12日起，即由上訴人為其投保勞工
        保險，業如前述，則台北勞工局於被上訴人97年5月1日
        離職後，依其申請核發失業給付，亦與兩造間成立委任
        關係無涉。故被上訴人執台北勞工局核發失業給付為由
        ，主張其與上訴人間係成立僱傭關係云云，仍無可採。
  5.被上訴人另又主張：兩造間並未簽訂委任契約，故兩造間為
    僱傭關係云云。然查，契約當事人一經意思表示一致，其契
    約即屬合法成立（民法第153條第1項、最高法院20年上字第
    632號判例意旨參照），故被上訴人既自95年5月1日同意擔
    任上訴人公司之總經理乙職，則兩造間原僱傭關係，即因兩
    造合意而變更為委任關係（嗣後被上訴人於96年10月23日雖
    以副總經理兼任採購總處主管一職，仍為公司之經理人，故
    兩造間仍為委任關係），要與兩造間有無訂立書面委任契約
    無關。故被上訴人以兩造間並未簽訂委任書面契約為由，主
    張兩造間並未成立委任關係云云，委無可取。
  6.被上訴人再主張：上訴人於97年4月3日預告終止與勞工間之
    勞動契約，亦將此公告以電子郵件寄送予伊，足見兩造間為
    僱傭關係，並非委任關係云云，固據提出電子郵件公告為證
    （見原法院97年度重勞調字第53號卷第5頁）。惟如前所述
    ，被上訴人自96年10月23日起以副總經理兼任採購總處主管
    一職，但其仍為上訴人公司之經理人（見原審卷第18頁上訴
    人公司章程第9條、第23條），兩造間即屬成立委任關係，
    自不得僅因上訴人將其與所屬勞工預告終止勞動契約公告文
    件寄予被上訴人，即可任意將兩造間委任關係變更為僱傭關
    係。是被上訴人以其收受上訴人預告終止勞動契約電子文件
    為由，主張兩造間為僱傭關係，並非委任關係云云，並不可
    採。
(二)、被上訴人請求給付資遣費是否有據？
  1. 按稱委任者，謂當事人約定，一方委託他方處理事務，他
     方允為處理之契約；又當事人之任何一方，得隨時終止委
     任契約，民法第528條、第549條第1項分別定有明文。是委
     任契約不論有無報酬，或有無正當理由，均得隨時終止（
     最高法院86年度台上字第2230號判決意旨參照）。又，雇
     主依勞基法第11條規定，終止勞動契約者，應發給勞工資
     遣費，固為勞基法第17條所明定，惟此限於兩造間成立僱
     傭關係為前提（最高法院84年度台上字第1824號判決意旨
     參照）。
  2.如前所陳，兩造間既為委任關係，並非僱傭關係，則上訴人
    於97年4月30日終止兩造間之委任契約，於法自屬有據，則
    被上訴人主張依勞基法第17條規定，請求上訴人應給付其資
    遣費云云，核屬無據，應予駁回。
五、從而，被上訴人依勞基法第17條規定，請求上訴人應給付其
    資遣費96萬5828元並加付法定遲延利息，為無理由，不應准
    許。原審判命上訴人如數給付，並為假執行之宣告，自有未
    洽。上訴意旨指摘原判決不當，求予廢棄改判，為有理由，
    自應由本院予以廢棄改判，如主文第2項所示。
六、本件事證已臻明確，兩造其餘之攻擊或防禦方法，經本院審
    酌後均認與本件之結論無涉，茲不再一一論列，併予敘明。
七、據上論結，本件上訴為有理由，依民事訴訟法第450條、第
    78條，判決如主文。
中    華    民    國    98    年    11    月    30  日
                    勞工法庭
                        審判長法  官  蕭艿菁
                              法  官  陳姿岑
                              法  官  楊絮雲
正本係照原本作成。
不得上訴。
中    華    民    國    98    年    12    月    3     日
                              書記官  王秀雲

司法院資訊處製作；財團法人民間司法改革基金會備份。
